【裁判字號】    95,訴,1584
【裁判日期】    950915
【裁判案由】    返還消費借貸款
【裁判全文】
臺灣板橋地方法院民事判決              95年度訴字第1584號
原      告  行政院勞工委員會職業訓練局
法定代理人  丁○○
訴訟代理人  張沐芝律師
            侯水深律師
上  一  人
複訴訟代理  潘鄉律師
人
被      告  甲○○
上列當事人間請求給付借款事件，經本院於民國95年9 月8 日言
詞辯論終結，判決如下：
    主  文
被告應給付原告新台幣玖拾陸萬玖仟零貳拾參元，及自民國八十
九年一月五日起至清償日止，按週年利率百分之三計算之利息，
並自民國八十九年二月五日起至清償日止，其逾期在六個月以內
者，按上開利率百分之十，逾期超過六個月部分，按上開利率百
分之二十計算之違約金。
訴訟費用由被告負擔。
本判決於原告以新台幣參拾貳萬肆仟元預供擔保後，得假執行。
但被告如於假執行程序實施前，以新台幣玖拾陸萬玖仟零貳拾參
元為原告供擔保後，得免為假執行。
    事實及理由
一、程序方面：
    (一)原告之法定代理人由郭芳郁變更為丁○○，此有行政院勞
      工委員會職業訓練局民國95年8 月8 日職人字第
      09500248430 號函之影本1 紙附於本院卷第23頁可稽，並
      經具狀聲明承受訴訟，核與民事訴訟法第170 條之規定尚
      無不合，合先敘明。
    (二)按「債權人以各連帶債務人為共同被告提起給付之訴，以
      被告一人提出非基於其個人關係之抗辯，而經法院認為有
      理由者為限，始得適用（修正前）民事訴訟法第56條第1
      項之規定」（最高法院41年台抗字第10號判例參照）。是
      連帶債務人中之一人就支付命令聲明異議，亦須非基於個
      人關係之抗辯，且經法院認為有理由者，始有修正前民事
      訴訟法第56條第1 項第1 款（現行民事訴訟法第56條第1
      款）之適用，其異議效力始及於其他連帶債務人。查原告
      聲請本院於95年6 月15日以95年度促字第41015 號對被告
      及連帶債務人乙○○、丙○○核發支付命令，其中，僅被
      告於95年6 月21日具狀聲明異議，嗣被告於本院95年9 月
      8 日言詞辯論期日陳述其異議理由為約定之利息及違約金
      過高，請求本院酌減，但經本院審理結果認其抗辯為無理
      由（詳見後述理由三），依上開判例意旨，被告聲明異議
      之效力，自不及於乙○○、丙○○，先予敘明。
二、本件原告主張：被告依據「關廠歇業失業勞工促進就業貸款
    實施要點」之規定，邀乙○○、丙○○為連帶保證人，向原
    告借款新台幣（下同）1,000,000 元，借款期間自87年11月
    4 日起至93年11月4 日止共6 年；還款方式，自借款日起算
    ，第2 年起依年金法於每月4 日向原告按月平均攤付本息；
    借款利率自借款日起算，第一年免計付利息，第二年起按年
    利率百分之三計息；被告如遲延還本付息時，自約定攤付日
    起，逾期在六個月以內部分，按約定利率百分之十，逾期超
    過六個月部分，按約定利率百分之二十計付違約金。詎被告
    僅償付本息至89年1 月4 日止，共償還貸款本金30,977 元
    ，尚欠本金969,023 元及自89年1 月5 日起之遲延利息，暨
    自89年2 月5 日起之違約金未清償之事實，已據其提出關廠
    歇業失業勞工促進就業貸款契約之影本1 份為證，核屬相符
    ，並為被告所不爭執，自堪信為真實。
三、被告雖辯稱：約定之利息及違約金均過高等語。惟查，
    (一)查被告於87年10月21日邀同乙○○、丙○○為連帶保證人
      向原告借款1,000,000 元，明確於貸款契約約定利率自借
      款日起算，第1 年免計付利息，第2 年起按年利率百分之
      三計息，此有該貸款契約第4 條第2 項之規定在卷可憑。
      此為兩造所合意訂定，基於私法自治，本院並無介入調整
      之權，且該利率較諸目前一般金融業者之放款利率，亦顯
      無過高情事，被告自無從執之拒絕給付。
    (二)又按「約定之違約金額過高者，法院得減至相當之數額。
      」民法第252 條固定有明文。違約金契約亦為契約之一，
      依契約自由原則，當事人約定之金額，無論高低，皆有其
      自由，法院不得干涉，此在法國民法第1152條及日本民法
      420 條均有明文，然而如固執此一原則，有時對債務人未
      免保護不周，因於訂約之際，債權人所要求之違約金，往
      往過高，而債務人又不得不忍受，否則當時若竟拒絕，則
      一似自始即存心不履行債務，故為表示履行之決心，縱金
      額過高，亦毅然接受，豈知此一色厲內荏之弱點，即為債
      權人所利用，將違約金之數額，從高約定，無異巧取利益
      ，故我國民法乃仿德（民法343 條第1 項）、瑞（第163
      條第3 項）立法例，允許法院為之酌減。可知，我國民法
      係採違約金過高者，得由法院減至相當數額，以保護債務
      人利益之立法例，而非完全由當事人依契約自由原則定之
      。再約定之違約金如有過高情事，法院即得依此規定核減
      至相當之數額，並無應待至債權人請求給付後始得核減之
      限制，此項核減，法院得以職權為之，亦得由債務人訴請
      法院核減（最高法院79年度台上字第1612號判例意旨可參
      ），是我國民法第252 條之規定，除賦予債務人得請求法
      院予以酌減之權利外，並賦予法院介入之職權，以期求得
      當事人間真正之公平。經查，
      1.按「當事人主張有利於己之事實者，就其事實有舉證之
        責任。但法律別有規定，或依其情形顯失公平者，不在
        此限。」民事訴訟法第277 條定有明文。是主張法律關
        係存在之當事人，原則上固應就該法律關係發生所須具
        備之特別要件，負舉證之責任，至於他造主張有利於己
        之事實（變更或消滅之特別要件），則應由他造舉證證
        明（最高法院48年台上字第887 號判例參照），然於例
        外依其情形顯失公平者，則不在此限。本件被告抗辯違
        約金過高應予酌減乙節，為主張有利於己之事實，被告
        原應就該法律關係發生所須具備之特別要件，負舉證之
        責。惟被告就此並未舉證以為證明，則其抗辯本件約定
        之違約金過高，已遽難採取。
      2.又查，原告係承行政院勞工委員會之政策，辦理提供勞
        工職業訓練、技能檢定、就業服務、外籍勞工及永續就
        業工程計畫資訊服務之政府機關，為積極促進失業者就
        業，輔助關廠歇業失業勞工，乃洽華南商業銀行代為辦
        理關廠歇業失業勞工就業貸款，而兩造約定被告於87年
        11 月4日起至93年11月4 日止，向原告借款1,000,000
        元，約定利率為第1 年免計付利息，第2 年起按年息百
        分之三計息，如遲延還本付息時，自約定撥付日起，逾
        期在6 個月以內部分，按約定利率百分之十，逾期超過
        6 個月部分，按約定利率百分之二十計付違約金，有如
        前述，本院依上述之說明，斟酌本件借款利息僅約定年
        息百分之三，再斟酌現今社會之經濟狀況、銀行與客戶
        約定放款利息、違約金之一般客觀情形等一切情狀，認
        為本件契約關於違約金之約定尚無過高情事，被告抗辯
        應予核減，亦難採取。
四、綜上，原告依消費借貸契約關係，請求被告給付借款
    969,023 元，並自89年1 月5 日起至清償日止，按年息百分
    之三計算之利息，暨自89年2 月5 日起，其逾期在6 個月以
    內部分，按上開利率百分之十，逾期超過6 個月部分，按上
    開利率百分之20計算之違約金，為有理由，應予准許。
五、兩造均陳明願供擔保，請求宣告假執行及免為假執行，經核
    尚無不合，爰分別酌定相當之擔保金額，予以准許。
六、結論：本件原告之訴為有理由，依民事訴訟法第85條第2 項
    、第390 條第2 項、第392 條第2 項，判決如主文。
中    華    民    國    95    年    9     月    15    日
                  民事第二庭    法  官  陳麗玲
以上正本係照原本作成
如對本判決上訴，須於判決送達後20日內向本院提出上訴狀
中    華    民    國    95    年    9     月    15    日
                            書記官  陳玉心


司法院資訊處製作；財團法人民間司法改革基金會備份。
